【裁判字號】    95,苗簡,194
【裁判日期】    950811
【裁判案由】    拆屋還地
【裁判全文】
臺灣苗栗地方法院民事簡易判決         95年度苗簡字第194號
原      告    丁○○
訴訟代理人    李世才律師
被      告    丙○○
兼訴訟代理人  甲○○
被      告    乙○○
              己○○
上列當事人間請求拆屋還地事件，本院於民國95年7 月28日言詞
辯論終結，判決如下：
    主  文
被告甲○○、乙○○、丙○○應將坐落苗栗縣竹南鎮○○段一九
○七地號土地上如附圖所示A 部分面積二○點二六平方公尺之牆
壁等地上物拆除，將土地返還原告及其他共有人。
被告己○○應將前項土地上如附圖所示C 部分面積○點三平方公
尺之招牌一座拆除，將土地返還原告及其他共有人。
訴訟費用由被告甲○○、乙○○、丙○○負擔十分之九；被告己○○負擔十分之一。
本判決得假執行。
    事實及理由
壹、程序方面：
一、被告乙○○、己○○經合法通知，未於言詞辯論期日到場，
    核均無民事訴訟法第386 條各款所列情形，爰依原告之聲請
    ，由其一造辯論而為判決。
二、原告原以戊○○為被告，訴請其拆除坐落苗栗縣竹南鎮○○
    段1907地號土地（下稱系爭土地）上如附圖所示C 部分面積
    0.3 平方公尺之招牌，返還土地，嗣於本院民國95年7 月14
    日言詞辯論期日撤回對戊○○之起訴，並追加己○○為被告
    ，而為相同之請求，核該當事人之追加，並不甚礙被告之防
    禦及訴訟之終結，依民事訴訟法第255 條第1 項第7 款規定
    ，並無不合，應予准許。
三、原告原訴之聲明係請求被告甲○○、乙○○、丙○○（下稱
    甲○○3 人）應將系爭土地上如附圖所示A 部分面積 20.26
    平方公尺之牆壁等地上物，及B 部分面積11.74 平方公尺之
    採光罩拆除，將土地返還原告及其他共有人。嗣於本院95年
    7 月28日言詞辯論期日，撤回拆除採光罩部分之請求（見卷
    第70頁），核屬減縮應受判決事項之聲明，依民事訴訟法第
    255 條第1 項第3 款規定，亦應准許。
貳、實體方面：
一、原告起訴主張：
  (一)坐落苗栗縣竹南鎮○○段1907地號土地，為原告與陳清枝、
    鄭林阿嚴、鄭萬塗、鄭萬金、鄭榮標、鄭盤銘、鄭竹雄所共
    有，詎被告甲○○3 人無正當權源，竟擅自於系爭土地及相
    鄰同段1908地號土地上搭蓋建物，其中佔用1908地號部分，
    業經臺灣高等法院臺中分院（下稱臺中高分院）94年度上易
    字第304 號判決確定，並已強制執行拆除完畢；而因佔用19
    07地號部分，並非上開判決效力所及，爰另行起訴請求被告
    甲○○3 人應將佔用在系爭土地上如附圖所示A 部分面積20
    .26 平方公尺之牆壁等地上物拆除返還土地。又系爭土地上
    另豎立有附圖所示C 部分面積0.3 平方公尺之「海邊海產餐
    廳」招牌1 座，被告己○○為該海邊海產餐廳之獨資負責人
    ，自應由其負責拆除。為此，爰依民法第767 條所有物返還
    請求權，及第821 條之規定，訴請被告甲○○3 人應將上開
    牆壁等地上物，及被告己○○應將前開招牌1 座拆除，將所
    占用之土地返還原告及其他共有人等語。
  (二)並聲明：(1)如主文第1 、2 項所示。(2)願供擔保請准宣告假
    執行。
二、被告甲○○、丙○○則以：渠等母親所興建位於系爭土地上
    之房屋已存在50多年，當初是系爭土地共有人之一鄭榮標同
    意渠等母親建屋使用；又系爭土地之共有人大部份均已死亡
    ，原告並無權利代表其他共有人要求被告拆屋還地；再者原
    告係在2 個月前始購買系爭土地應有部分，自無權要求被告
    拆屋還地等語，資為抗辯。並聲明：原告之訴駁回。
三、被告乙○○、己○○未於言詞辯論期日到場，亦未提出書狀
    作何聲明或陳述。
四、查系爭土地為原告與陳清枝、鄭林阿嚴、鄭萬塗、鄭萬金、
    鄭榮標、鄭盤銘、鄭竹雄所共有；被告甲○○3 人之母親朱
    玉蓮於其上興建房屋，佔用系爭土地及相鄰同段1908地號土
    地，其中佔用1908地號部分，業經臺中高分院94年度上易字
    第304 號判決被告甲○○3 人應予拆除返還土地確定，並已
    強制執行拆除完畢，目前僅殘餘如附圖所示A 部分面積20.2
    6 平方公尺之牆壁等地上物，尚存在系爭土地上；又系爭土
    地上另豎立有附圖所示C 部分面積0.3 平方公尺之「海邊海
    產餐廳」招牌1 座，被告己○○為海邊海產餐廳之獨資負責
    人等事實，有原告提出之土地登記謄本、臺中高分院民事判
    決、現場照片及營利事業登記公示詳細資料在卷為證（見卷
    第6 至13頁、第59頁），並經本院勘驗現場，及囑託苗栗縣
    竹南地政事務所測量屬實，製有勘驗筆錄及複丈成果圖附卷
    可憑（見卷第38至41頁、第44頁），復經本院依職權調取本
    院93年度訴字第388 號卷宗（含臺中高分院94年度上易字第
    304 號卷）核明屬實，自堪信為真實。
五、惟原告主張被告甲○○3 人所有前述牆壁等地上物，無權佔
    有系爭土地一節，則為到場被告所否認，並以前揭情詞置辯
    。經查：
  (一)按以無權占有為原因，請求返還土地者，占有人對土地所有
    權存在之事實無爭執，而僅以非無權占有為抗辯者，土地所
    有權人對其土地被無權占有之事實無舉證責任，占有人自應
    就其取得占有係有正當權源之事實證明之。本件系爭土地為
    原告及其他共有人共有之情，已如前述，並為到場被告所不
    爭，揆諸前揭說明，自應由被告就其占有系爭土地之合法權
    源負舉證之責。茲被告甲○○3 人既未能舉證證明其有佔用
    系爭土地之正當權源，自為無權占有，洵堪認定。
  (二)被告甲○○、丙○○雖抗辯：當初係系爭土地共有人之一鄭
    榮標同意渠等母親於系爭土地上興建房屋云云，惟查被告並
    未就此舉證以實其說；況共有人之一未經全體共有人之同意
    ，亦無權就共有土地之特定位置而為管理使用，此觀之民法
    第820 條第1 項自明。是以縱被告前揭抗辯屬實，亦難認其
    有何佔有之正當權源，渠等之抗辯，並不足取。
  (三)被告甲○○、丙○○又辯稱：系爭土地之共有人多已死亡，
    原告並無權利代表其他共有人提起本訴云云，惟查，各共有
    人對於第三人，得就共有物之全部為本於所有權之請求，但
    回復共有物之請求，僅得為共有人全體之利益為之，民法第
    821 條定有明文。本件原告既為系爭土地共有人之一，依前
    開規定，即得為全體共有人之利益，請求被告拆屋還地，初
    不問現登記之共有人是否業已死亡，蓋此時原告仍得為已死
    亡共有人之繼承人利益，而請求被告拆屋還地。是被告前開
    所辯，亦非有據，不足憑採。
六、原告主張被告己○○為海邊海產餐廳之獨資負責人，自應負
    責拆除前述招牌一節，按觀諸上開招牌確實顯示「海邊」及
    「海邊海產餐廳」字樣，有本院勘驗現場照片可稽；另被告
    己○○為海邊海產餐廳之獨資負責人，亦有原告提出之營利
    事業登記公示詳細資料在卷可考（見卷第59頁），基此，堪
    認除被告己○○有豎立該招牌以達到宣傳及招徠顧客之利益
    外，其他人應無豎立之理由。此外被告己○○經本院合法通
    知，於言詞辯論期日不到場爭執，復未提出書狀以供本院斟
    酌，本院審酌上情，堪信原告之主張為真實。從而被告己○○既亦未舉證證明其有佔有系爭土地之正當權源，其為無權
    占有，亦可認定。
七、按所有人對於無權占有或侵奪其所有物者，得請求返還之；
    對於妨害其所有權者，得請求除去之，民法第767 條前段及
    中段定有明文。本件被告甲○○3 人所有如附圖所示A 部分
    面積20.26 平方公尺之牆壁等地上物，及被告己○○所有如
    附圖所示C 部分面積0.3 平方公尺之招牌1 座，既無權占用
    原告所共有之系爭土地。從而，原告本於民法第767 條所有
    物返還請求權及第821 條之規定，訴請被告甲○○3 人應拆
    除上開牆壁等地上物，被告己○○應拆除上開招牌1 座，並
    均將土地返還原告及其他共有人，核屬正當，應予准許，爰
    判決如主文第1 、2 項所示。
八、本件係關於財產權之訴訟其標的金額在新臺幣500,000 元以
    下之簡易訴訟程序，本院為被告敗訴之判決，應依民事訴訟
    法第38 9條第1 項第3 款規定，依職權宣告假執行。原告雖
    陳明願供擔保聲請宣告假執行，然其聲請僅係促使法院為職
    權之發動，爰不另為假執行准駁之諭知，併此敘明。
九、據上論結，本件原告之訴為有理由，依民事訴訟法第436 條
    第2 項、第385 條第1 項前段、第85條第1 項前段、第78條
    、第389 條第1 項第3 款，判決如主文。
中    華    民    國    95    年    8     月    11    日
                    苗栗簡易庭法  官  黃佩韻
以上正本係照原本作成。
如不服本判決，應於判決送達後20日內向本院提出上訴狀（須附
繕本）。
                              書記官  蔡健忠
中    華    民    國    95    年    8     月    11    日


司法院資訊處製作；財團法人民間司法改革基金會備份。
